臺灣新北地方法院民事裁定
110年度消債職聲免字第187號
聲  請  人  許峰銘  
代  理  人  鄭諭麗律師(法扶律師)
相  對  人  台新國際商業銀行股份有限公司

法定代理人  尚瑞強  
相  對  人  星展(台灣)商業銀行股份有限公司


法定代理人  伍維洪  


相  對  人  永豐商業銀行股份有限公司

法定代理人  陳嘉賢  
代  理  人  呂亮毅  

相  對  人  台北富邦商業銀行股份有限公司

法定代理人  程耀輝  


相  對  人  凱基商業銀行股份有限公司


法定代理人  魏寶生  


相  對  人  中國信託商業銀行股份有限公司


法定代理人  利明献  


相  對  人  良京實業股份有限公司

法定代理人  平川秀一郎



相  對  人  滙誠第二資產管理股份有限公司

法定代理人  莊仲沼  


相  對  人  元大國際資產管理股份有限公司

法定代理人  宋耀明  
代  理  人  唐曉雯  
相  對  人  中正資產管理股份有限公司

法定代理人  張家毓  


相  對  人  誠信資融股份有限公司

法定代理人  余東榮  
上列聲請人因消費者債務清理事件，聲請免責，本院裁定如下：
    主  文
債務人許峰銘應予免責。
    理  由
一、按當事人喪失訴訟能力或法定代理人死亡或其代理權消滅者
    ，訴訟程序在有法定代理人或取得訴訟能力之本人承受其訴
    訟以前當然停止；上開法條所定之承受訴訟人，於得為承受
    時，應即為承受之聲明，民事訴訟法第170 條、第175 條第
    1 項分別定有明文；又上開規定，依消費者債務清理條例（
    下稱消債條例）第15條規定，關於更生或清算之程序，並準
    用之。經查，本件相對人星展(台灣)商業銀行股份有限公司
    (下稱星展銀行)之法定代理人已變更為伍維洪，並據其具狀
    聲明承受訴訟【見本院卷第63 至69 頁】，經核與上開規定
    相符，應予准許。
二、次按法院為終止或終結清算程序之裁定確定後，除別有規定
    外，應以裁定免除債務人之債務；法院裁定開始清算程序後
    ，債務人有薪資、執行業務所得或其他固定收入，扣除自己
    及依法應受其扶養者所必要生活費用之數額後仍有餘額，而
    普通債權人之分配總額低於債務人聲請清算前2 年間，可處
    分所得扣除自己及依法應受其扶養者所必要生活費用之數額
    者，法院應為不免責之裁定，但債務人證明經普通債權人全
    體同意者，不在此限；債務人有下列各款情形之一者，法院
    應為不免責之裁定，但債務人證明經普通債權人全體同意者
    ，不在此限：於7 年內曾依破產法或本條例規定受免責；
    故意隱匿、毀損應屬清算財團之財產，或為其他不利於債權
    人之處分，致債權人受有損害；捏造債務或承認不真實之
    債務；聲請清算前2 年內，因消費奢侈商品或服務、賭博
    或其他投機行為，所負債務之總額逾聲請清算時無擔保及無
    優先權債務之半數，而生開始清算之原因；於清算聲請前1
     年內，已有清算之原因，而隱瞞其事實，使他人與之為交
    易致生損害；明知已有清算原因之事實，非基於本人之義
    務，而以特別利於債權人中之一人或數人為目的，提供擔保
    或消滅債務；隱匿、毀棄、偽造或變造帳簿或其他會計文
    件之全部或一部，致其財產之狀況不真確；故意於財產及
    收入狀況說明書為不實之記載，或有其他故意違反本條例所
    定義務之行為，致債權人受有損害，或重大延滯程序，消費
    者債務清理條例（下稱消債條例）第132 條、第133 條及第
    134 條分別定有明文。準此，依消債條例所規定之清算制度
    ，實質上即為破產法上破產之特別程序，其目的在於使債權
    人獲得公平之受償，避免債務人遭受多數債權人個別對其強
    制執行，而無法重建經濟，以使債務人得有更生之機會，防
    止社會經濟發生混亂，故清算制度並非在使債務人恣意消費
    所造成之債務，轉嫁予債權人負擔，是債務人如無不免責之
    事由存在，法院應為免責之裁定。
三、本件債務人前曾於民國109 年2 月25日依消債條例第151 條
    規定，以書面向本院聲請債務清理之前置調解（109 年度司
    消債調字第138號），嗣該案於109 年4 月16 日經調解不成
    立，債務人於109年4月27 日具狀聲請清算，經本院於109 
    年12月17日以109年度消債清字第85 號裁定准予開始清算程
    序，並命司法事務官進行本件清算程序，本院民事執行處10
    9 年度司執消債清字第182 號受理後，司法事務官於110 年
    3 月26日裁定認可其於110 年3月25日作成之分配表，嗣並
    依分配表記載分配之順位、比例及金額，將債務人提出南山
    人壽保險契約預估解約金之等值現款合計57,197元，分配予
    各債權人收訖，嗣於110 年8 月27日裁定清算終結，上開終
    結清算程序裁定未據債權人異議而確定等情，業據本院調取
    109 年度消債清字第85 號、109 年度司執消債清字第182 
    號卷宗（下依序分稱清算卷、執行卷）審閱查核無訛。是本
    院所為終結清算程序之裁定既已確定，依首揭消債條例規定
    ，法院應審酌債務人是否有消債條例第133 條、第134 條所
    定應為不免責裁定之情形。
四、本院依職權通知全體債權人及債務人就債務人免責與否表示
    意見，渠等意見略述如下：
  ㈠中正資產管理股份有限公司（下稱中正資產公司）、誠信資
    融股份有限公司（下稱誠信資融公司）均未表示意見。
  ㈡永豐商業銀行股份有限公司(下稱永豐銀行)、元大國際資產
    管理股份有限公司(下稱元大資產公司)、台新國際商業銀行
    股份有限公司(下稱台新銀行)均請求本院查明債務人有無消
    債條例第133 條、第134 條之不免責事由【見本院卷第89、
    143、147頁】
  ㈢星展(台灣)商業銀行股份有限公司(下稱星展銀行)表示：債
    務人應謀求較高薪之正職工作以戮力清償欠款，而非透過免
    責聲請以免除債務。其未衡量己身償債能力仍大量使用信用
    卡消費或借款，未能撙節開銷，據實控制支出，避免不必要
    花費以降低負債，恣意花費令債務增加至難以負擔而無法消
    償之地步，堪認其確係因奢侈、浪費之行為而導致負擔過重
    之債務，顯有消債條例第134條第4款之情事甚明。並請鈞院
    依法調查債務人有無消債條例第133條、134條各款不免責事
    由【見本院卷第63頁】。
  ㈣良京實業股份有限公司（下稱良京公司）表示：債務人於清
    算中之南山人壽保單是否曾被質借而減損價值?請鈞院向該
    保險公司調查保單質借之時點及金額，債務人是否有其他保
    單未陳報?並請求鈞院向中華民國人壽保險商業公會函查債
    務人有無以自己為要保人或質借未償還之商業保險保單，如
    法院查有實據，則其隱匿財產之行為，即屬消債條例第134 
    條第2 、8 款不免責事由【見本院卷第71頁】。
  ㈤滙誠第二資產管理股份有限公司（下稱滙誠第二公司）表示
    ：請鈞院調查債務人是否曾向政府申請失業補助、低收入戶
    補助或職業訓練津貼等政府補助金，或有無家人定期補助生
    活費用，俾利判斷有無消債條例第133 及第134 條之適用等
    語【見本院卷第73至75頁】。
  ㈥台北富邦商業銀行股份有限公司（下稱富邦銀行）表示：聲
    請人在尚有固定所得前提下，不積極與各債權人勉力達成債
    務協商，請鈞院依消債條例第133 條前段規定為聲請人不免
    責之裁定等語【見本院卷第77頁】。
  ㈦中國信託銀行股份有限公司（下稱中國信託銀行）表示：依
    鈞院109 年度消債清字第85 號民事裁定所載，債務人每月
    入不敷出，就超支部分債務人係如何負擔，是否另有收入未
    列或隱匿財產，實有疑義，故債務人應有消債條例第134 條
    第2 款、第8 款規定之情形等語【見本院卷第81頁】。 
  ㈧凱基商業銀行股份有限公司(下稱凱基銀行)表示：依消債條
    例第133條規定，倘現今債務人收入扣除每月支出後有剩餘
    ，法院應裁定債務人不免責【見本院卷第87頁】。
  ㈨債務人具狀並到庭陳稱：伊107年間突發車禍住院，傷害恢復
    不良引發細菌感染，且有糖尿病、高血壓、血栓等疾病，迄
    今仍無工作，故無薪資等固定收入，自109年12月17日起至
    收受鈞院函文日止，僅領有行政院核發之紓困補助金3萬元
    、之前任職台大保險經紀人股份有限公司發給之佣金共1,10
    2元。每月必要支出3,183元及扶養費7,783元，共計10,966
    元，不足部分親友及配偶協助支出等語。【見本院卷第96 
    至98 頁、第197至198 頁】
五、本院就債務人有無消債條例第133條、第134條規定之不免責
    情形，調查及判斷如下：
  ㈠本件債務人即聲請人無消債條例第133 條所定不予免責之事
    由：
  ⒈債務人是否有消債條例第133 條所定不予免責之事由，所應
    審認者即本件是否符合該條所定「於清算程序開始後，債務
    人有薪資、執行業務所得或其他固定收入，扣除自己及依法
    應受其扶養者所必要生活費用之數額後仍有餘額」及「普通
    債權人之分配總額低於債務人聲請清算前2 年間，可處分所
    得扣除自己及依法應受其扶養者所必要生活費用之數額」要
    件，是本件應以109 年12月17 日裁定開始清算程序之後有
    無薪資、執行業務所得或其他固定收入判斷其有無消債條例
    第133 條之適用，且本件聲請清算前兩年為「107年2月25日
    至109 年2 月24日止」，先予敘明。
  ⒉查聲請人陳稱其自109 年12月17日開始清算程序迄今，仍無
    工作等固定收入，僅於110年6月4日領取行政院核發之紓困
    補助金3萬元；於110 年2 月26日、110年5月28日、110年9
    月30日領有前任職之台大保險經紀人股份有限公司發給之佣
    金共計1,102 元等語，業據提出其郵政存簿儲金簿影本、國
    泰世華銀行存摺影本為憑【見本院卷第110 至115頁】，並
    有新北市政府社會局110 年11月11 日新北社助字第1102157
    832號函、勞動部勞工保險局110 年11 月16 日保普老字第1
    1010194620 號函、新北市政府社會局110 年4 月8 日新北
    社助字第1100592944號函【見本院卷第85頁、第93 頁】在
    卷可稽，自堪採信，是聲請人自本院裁定清算後至110年11
    月止之收入佣金1,102元計算，以其平均每月收入166 元（1
    102元÷12月＝92 ，小數點以下四捨五入，下同）為其可處分
    之數額。至上開行政院局補助，為一次性領取，不具持續性
    ，故不予列入聲請人之固定收入範圍。另聲請人稱其每月生
    活必要支出3,183 元，包括水電瓦斯費651 元、手機費110 
    元、健保費675 元、交通費300 元、勞保費1,447 元乙節，
    本院衡酌目前社會經濟消費常情，認其所列各項支出金額，
    尚屬合理。是聲請人於清算程序開始即109 年12 月17 日後
    ，並無薪資、執行業務所得或其他固定收入，僅領取之前任
    職之台大保險經紀人股份有限公司發給之佣金，顯已不足支
    應自己之必要生活費用，無消債條例第133 條所定不應免責
    規定之事由，當無疑義。
  ㈡本件債務人即聲請人無消債條例第134 條各款所定應不免責
    之事由：
  ⒈按消債條例關於清算程序係以免責主義為原則，不免責為例
    外，倘債權人主張債務人有消債條例第134 條各款所定不免
    責之情事，即應由債權人就債務人有合於上開各款要件之事
    實，提出相當之事證證明之。再按修正前消債條例第134 條
    第4 款規定，債務人之浪費行為屬不免責之事由，實務上適
    用結果，債務人多因有此款事由而不獲免責，為免對債務人
    過度嚴苛，應予以適度限縮為消費奢侈商品或服務，並參照
    同條例第20條、第44條、第64條、第82條及第133 條等規定
    ，限於債務人於聲請清算前2 年內，所為消費奢侈商品或服
    務、賭博或其他投機行為等不當行為，始足當之（消債條例
    第134 條修正理由參照）。
  ⒉查，本件聲請清算前2 年為107年2月25日至109 年2 月24日
    止之期間，各債權人均未能舉證證明上開期間本件債務人即
    聲請人有有何奢侈、浪費之行為，且債權人富邦銀行所提93
    年3月16日至93年7月2日信用卡客戶滯納消費款明細資料【
    見本院卷第79頁】，經核非於上開規定之2 年期間內所為之
    消費支出，是本件難認聲請人有消債條例第134 條第4款所
    定「債務人於聲請清算前2 年內，因消費奢侈商品或服務、
    賭博或其他投機行為」之情事。
  ⒊另債權人中國信託銀行固稱：聲請人每月入不敷出，就其超
    支部分如何負擔，是否另有收入未列於財產及收入狀況說明
    書，抑或有隱匿之事實，實有疑義，故其應有消債條例第2
    款、第8 款所定不免責事由云云。惟聲請人業已陳明僅於11
    0年6月4日領取行政院核發之紓困補助金3萬元；於110 年2 
    月26日、110年5月28日、110年9月30日領有前任職之台大保
    險經紀人股份有限公司發給之佣金共計1,102 元，不足部分
    由配偶及親友協助等語，實難認聲請人有何其他收入存在，
    債權人中國信託銀行亦未提出聲請人於清算程序中有何隱匿
    、毀損應屬清算財團之財產，或為其他不利於債權人之處分
    ，或故意於財產及收入狀況說明書為不實記載，或有其他故
    意違反消債條例所定義務之行為之立即事證以供審酌，自不
    得僅憑臆測之詞即認聲請人有「故意隱匿、毀損應屬清算財
    團之財產，或為其他不利於債權人之處分，致債權人受有損
    害」、「故意於財產及收入狀況說明書為不實之記載，或有
    其他故意違反本條例所定義務之行為，致債權人受有損害，
    或重大延滯程序」之不免責事由。
  ⒋末其餘債權人均未具體指明聲請人有何符合消債條例第134
    條其餘各款所列之不免責事由，並提出相當事證，故債務人
    無消債條例第134 條所定不免責事由之存在，足堪認定。
六、綜上所述，本件聲請人既經法院為終止清算程序之裁定確定
    ，復無消債條例第133 條或第134 條各款所定不應免責事由
    存在，自應以裁定免除其債務，是其聲請免責，自應准許，
    爰裁定如主文。
中    華    民    國   111    年    4     月   11     日
                  民事第四庭  法      官    古秋菊
以上正本證明與原本無異。
如不服本裁定，應於裁定送達後10日內，以書狀向本院提出抗告
，並繳納抗告費新臺幣1,000元。
中    華    民    國   111    年    4    月    11     日
                              書  記  官    蔡叔穎